【裁判字號】    98,重上,10
【裁判日期】    980818
【裁判案由】    侵權行為損害賠償
【裁判全文】
臺灣高等法院臺南分院民事判決          98年度重上字第10號
上  訴  人  乙○○
被  上訴人  甲○○
上列當事人間請求侵權行為損害賠償事件，上訴人對於中華民國
97年8月19日台灣台南地方法院刑事附帶民事訴訟第一審判決（9
7年度交附字第5號），提起上訴，經本院刑事庭裁定（97年度交
附民上字第79號）移送前來，本院於98年8月4日言詞辯論終結，
判決如下：
    主  文
原判決關於駁回上訴人後開第二項之訴部分並訴訟費用之裁判廢
棄。
前開廢棄部分，被上訴人應給付上訴人新臺幣佰壹拾伍萬伍仟
壹佰肆拾柒元，及自民國九十七年一月三十日起至清償日止，按
週年利率百分之五計算之利息。
其餘上訴駁回。
第一、二審訴訟費用由上訴人負擔百分之五十一，餘由被上訴人
負擔。
    事實及理由
一、上訴人聲明及陳述：
（一）上訴聲明：
    (一)原判決廢棄。
    (二)被上訴人應給付上訴人新台幣（以下同）6,447,967元，
      及自第一審刑事附帶民事訴訟起訴狀送達翌日起至清償日
      止，按週年利率百分之五計算之利息。
    (三)訴訟費用由被上訴人負擔。
（二）陳述：
    (一)被上訴人於96年5月4日下午10時50分許，駕駛車牌號碼D8
      －1387號自小客車，沿省道台39線公路內側車道由南往北
      方向行駛，行經省道台39線公路與臺南縣歸仁鄉○○路○
      段路口時，適有由郭國龍騎乘車牌號碼YEU－681重型機車
      ，搭載上訴人，沿長榮路二段由西往東方向駛來。被上訴
      人因而煞車不及，遂於上開路口撞及郭國龍所騎乘之重型
      機車，致郭國龍因顱內出血等傷害，經送醫後不治死亡；
      上訴人則受有腹腔出血、脾破裂、肺部挫傷併創傷性血胸
      、氣胸、頭部外傷併臉部及頸部多處擦傷、肢體多處擦傷
      、脾臟撕裂傷併出血性休克、頸椎6-7節骨折併脊髓挫傷
      、疑蜘蛛膜下腔及硬腦膜下出血、左側氣胸、右臂神經叢
      損傷等導致肢體障礙之重傷害。本件交通事故前經本院刑
      事庭判決被上訴人有期徒刑六月確定在案。上開刑事判決
      認定「被告甲○○有闖紅燈之疏失」及「被告甲○○有超
      速行駛之違規行為，與肇事結果間有因果關係」，足證本
      件車禍發生係被上訴人闖紅燈、超速行駛所致，被上訴人
      應負全部肇事損害賠償責任。
    (二)被上訴人應就其侵權行為賠償上訴人6,447,967元，茲說
      明如后：
    1.醫療費用支出：
      上訴人因本件車禍身體受有嚴重傷害，為治療而支出必要
      醫療費用不含健保給付為94,125元，經扣除已受領強制汽
      車責任保險之醫療給付31,755元後，尚有醫療費用62,370
      元未受償，應由被上訴人給付。
    2.看護費用：
      上訴人因本件車禍送至台南市立醫院急診，因病情嚴重，
      轉診至成功大學醫學院附設醫院加護病房住院治療，其後
      再轉院至高雄長庚醫院，然因高雄長庚醫院當時已無健保
      病床，上訴人無奈先出院在家療養，但因傷勢嚴重遲未好
      轉，在醫院回診復健及在家照護，期間上訴人日常生活因
      無法自理仍需專人照顧：
      (1)上訴人自本件車禍送醫急診於成功大學醫學院附設醫院
        之住院費用34,000元（期間自96年5月5日至同年5月21
        日，共17日，每日全日看護費用2,000元）。
      (2)嗣因長庚醫院無健保病房，上訴人在家療養，當時上訴
        人仍無法下床行走，且因受強烈撞擊重傷至脾臟破裂摘
        除，身體虛弱不堪，日常生活仍須24小時專人照顧，直
        至96年6月7日可下床行走並開始接受復健，此期間看護
        費用34,000元（期間自96年5月22日至96年6月7日，共
        17日每日全日看護費用2,000元）。
      (3)上訴人自96年6月8日開始至小港醫院接受復健治療，此
        期間仍須家人協助日常生活直至復健結束，應支付之看
        護費用為253,000元（期間96年6月8日至97年2月20日，
        共253天，每日半日看護費用1,000元）。
      合計應支付之看護費用為321,000元（34,000＋34,000＋2
      53,000＝321,000），扣除由兆豐產險公司處受領之強制
      險12,000元看護費用，被上訴人應給付上訴人看護費用30
      9,000元（321,000－12,000＝309,000）。
    3.減少勞動能力損失:
      (1)上訴人車禍致脾臟撕裂傷併出血性休克，乃緊急摘除脾
        臟，符合強制汽車責任保險給付標準之殘廢等級第48項
        中之第9等級。加以復健治療上訴人右肩及肘關節仍遺
        存顯著障害，屬於殘廢等級第95項中之第8等級，依強
        制汽車第三人責任保險給付標準第4條第3款規定：「受
        害人身體遺存障害，同時符合第14等級至第1等級間不
        同身體11大障害系列2項目以上時，按其最高殘廢等級
        再升1等級給與之。」上訴人身體受傷殘廢等級應列為
        第7等級殘廢，故上訴人以獲兆豐產物保險股份有限公
        司依第7等級殘廢理賠55萬元。再參照各殘廢等級喪失
        或減少勞動能力比率表所示，殘廢第7等級所減少勞動
        能力比率為69.21％，上訴人現年22歲，為長榮大學應
        屆畢業生，主修航運管理學系，因本件車禍導致右上肢
        關節退化，肌力僅於五分之一，未來從事主修之航運管
        理，未來仕途將比一般正常人艱難，上訴人將來工作上
        之收益，因勞動能力之減少將受有相當損失，上訴人自
        得向被上訴人請求此部分損害。
      (2)以上訴人遲延3年至年滿25歲始就業計算，依據行政院
        勞委會初入職場統計表，其中大學畢業生運輸類「初任
        人員每人經常性薪資」每月27,669元。參照新修正勞動
        基準法，以勞工強制退休年齡65歲計，則上訴人尚有40
        年之勞動年數。又上訴人保留勞工每年薪資調整率（通
        貨膨脹）之變數，僅以初任月薪27,669元為計算基準，
        27,669元（月薪）12個月69.21％＝229,797元（每
        年可能減少勞動能力損失），229,797元22.00000000
        （霍夫曼係數40年扣除中間利息）＝5,126,597元，故
        本件上訴人計算至年滿65歲所減少之勞動能力損失應為
        5,126,597元。
    4.精神慰撫金：
      上訴人發生本件車禍時，剛滿20歲，正值青春年華，卻必
      須承擔親眼目睹親密男友死亡之慘狀，心靈之創傷非筆墨
      可形容，且上訴人因本件事故摘除脾臟，健康狀況早已不
      如以前，加以右上肢神經叢受損遺存顯著運動障害，右手
      長期無力、酸痛，上舉困難無法負重，且腹部因開刀留下
      長且明顯的疤痕，更令上訴人無法從事熱愛之水上運動，
      此等悲慘情狀對上訴人造成之生理、心理創傷難以回復，
      為此請求被上訴人應賠償1,500,000元精神慰撫金。扣除
      強制險殘廢給付550,000元後，被上訴人應給付上訴人95
      萬元
    (三)綜上所述，被上訴人應給付上訴人6,447,967元及法定遲
      延利息。原審駁回上訴人之訴，上訴人提起上訴，求為如
      上訴聲明之判決。
二、被上訴人之聲明及陳述：
（一）聲明
    (一)上訴駁回。
    (二)訴訟費用由上訴人負擔。
（二）陳述：
    (一)台灣臺南地方法院96年度交易字第148號認定，本案係肇
      因於被害人之駕駛疏失所致，並無證據足以證明被上訴人
      駕駛車輛有未遵守交通號誌、超速行駛、未注意車前狀況
      等疏失，縱認被上訴人駕車有超速行駛之疏失，亦難認本
      件肇事係因被上訴人之過失行為所致，被害人之死亡與上
      訴人所受之重傷害結果，與被上訴人之駕駛行為無任何因
      果關係而論知以無罪判決。顯見上訴人對於本件事故發生
      並無證據證明被上訴人有何過失及相當因果關係之存在，
      而無須負擔損害賠償責任，上訴人之訴實無理由。雖本院
      97年度交上易第675號刑事判決改判被上訴人有罪，無非
      係以上訴人之指述及刑事法院於97年11年27日實地勘驗結
      果，而採認被上訴人有闖紅燈之疏失。惟按最高法院52年
      度台上字第1300號判例「告訴人之告訴，係以使被告受刑
      事訴追為目的，是其陳述是否與事實相符，仍應調查其他
      證據以資審認。」本院刑事庭在無補強證據可資佐證上訴
      人證述被上訴人於案發當時有闖紅燈之事實，僅以事後於
      現場勘驗即率然推測被上訴人於案發當時有闖紅燈之疏失
      ，實已違反前述最高法院之判例意旨，而有判決違背法令
      之違誤。甚者，上訴人在原審無法清楚證述紅綠燈位置，
      又在行經無法看到由北往南號誌之長榮路二段路口前一、
      二十公尺時，實難以想像上訴人所證述當時即已看到被上
      訴人之號誌為紅燈為真實，顯見上訴人之證述無法採信。
      本院刑事判決未察，竟援引上訴人之證述率然認定被上訴
      人有闖紅燈之疏失，又本件肇事責任經一審送臺灣省臺南
      區車輛行車事故鑑定委員會鑑定結果，亦無法認定本件係
      何人闖越紅燈之結果，然刑事確定判決卻於判決書中隻字
      未提其為何不採之理由，實有判決不適用法則或適用不當
      違背法令之違誤，故不足採為本件民事訴訟請求之認定依
      據。
    (二)退步言之，倘認本案係肇因被上訴人駕駛疏失所致，須負
      擔損害賠償責任，然衡以上訴人主張之賠償內容，顯有諸
      多不合情理之處，茲分述如下：
    1.醫療費用部分，上訴人已支付而扣除汽車強制保險理賠後
      之金額，被上訴人願承擔。
    2.看護費用部分：上訴人主張請求其於住院及出院期間之看
      護費用，共計309,000元，惟上訴人於住院及出院之照護
      並非雇請專業醫護人員予以輔助，亦無相關醫護證明單據
      可憑，況據上訴人所述，該看護工作均係由上訴人之父母
      代為照護，然家庭成員間本即存有相互扶持照料之義務，
      此種出於護子情切之父母天性，實有別於一般醫護人員所
      提供之看護服務性質，上訴人竟將二者性質等同視之，據
      以請求鉅額費用，顯有不合理之處。
    3.勞動能力損失部份：上訴人主張其右手臂間關節無法舉起
      ，估測其勞動損失為百分之80，惟上訴人就此勞動能力減
      損百分比例之計算，並未提出任何專業醫療機構之診斷證
      明足資憑藉，故應由上訴人舉證證明之。此外，上訴人主
      張以勞工每年薪資調整率之變數，以初任月薪27,669元計
      算其每月之月薪，實顯率斷，且上訴人如何證明其初任年
      齡自何時起算，均無佐證，顯見上訴人此部分之賠償請求
      並無理由。遑論現今國內失業率攀升，大學畢業生普遍技
      職難覓，上訴人現仍為大學在學生，並無工作收入，上訴
      人據以上揭統計數據予以請求，顯有不合理之處。
    4.精神慰撫金部份：上訴人從事勞務之職，每月薪資僅有2
      萬餘元，然該筆微薄薪資亦遭上訴人聲請臺灣高雄地方法
      院以97年度司執全字第6364號扣押執行三分之一在案，且
      上訴人於刑事確定判決部分之執行業已聲請臺灣臺南地方
      法院檢察署准予分期繳納罰金，每月需繳納3萬元，共計
      18萬元，故被上訴人之工作收入顯已無法支應上揭支出，
      又尚需負擔家庭生計，經濟生活實有困頓之虞，實無餘力
      擔負上訴人之鉅額賠償請求。
    (三)按最高法院74年台上字第1170號判例認為：「駕駛機車有
      過失致坐於後座之人被他人駕駛之車撞死者，後座之人係
      因藉駕駛人之載送而擴大其活動範圍，駕駛人為之駕駛機
      車，應認係後座之人之使用人，原審類推適用民法第224
      條規定依同法第217條第1項之規定，減輕被上訴人之賠償
      金額，並無不合。」，本件刑事一審判決認定，本件係肇
      因於被害人郭國龍之駕駛疏失致生被害人死亡及被搭載之
      上訴人重傷之結果，故駕駛人即被害人就本件損害之發生
      亦與有過失，按上揭判例意旨，應減輕被上訴人之賠償金
      額。
    (四)上訴人業已受領強制汽車責任險理賠給付，共計751,787
      元，故上訴人就此已受領保險給付之金額部份應予扣除，
      而車禍事故發生時，被上訴人因心繫被害人及上訴人之傷
      勢，於事發現場並無任何人員可資提供救護協助之情況下
      ，遂親自立即去電尋求救護管道，並於嗣後親至成大醫院
      探視上訴人，並致贈1萬元慰問金予其家人，嗣於調解過
      程中，亦不問本案發生之過錯咎責，遂與被害人郭國龍家
      屬達成和解，支付410萬元，並與上訴人家屬積極洽談和
      解事宜，足徵被上訴人就本件憾事已極盡最大之道義責任
      及誠意，並無推諉卸責之意，上訴人提出鉅額賠償請求，
      被上訴人實無力負擔。
三、上訴人於起訴時請求被上訴人應賠償9,177,000元。上訴本
    院則請求被上訴人應賠償9,177,000元及自第一審附帶民事
    訴訟起訴狀送達翌日起至清償日止之法定遲延利息；嗣於98
    年3月2日變更聲明為請求被上訴人應賠償6,850,596元及同
    上之法定遲延利息；於98年3月4日又變更聲明為請求被上訴
    人應賠償6,884,196元及同上之法定遲延利息；再於98年6月
    15日變更聲明為請求被上訴人應賠償6,447,967元及同上之
    法定遲延利息；經核均屬減縮或擴張應受判決事項之聲明，
    符合民事訴訟法第463條、第255條第1項第3款之規定，應予
    准許。
四、兩造之爭執及不爭執事項：
（一）不爭執事項：
    (一)被上訴人於96年5月4日下午10時50分許，駕駛車牌號碼D8
      －1387號自小客車，沿省道台39線公路內側車道由南往北
      方向行駛，行經省道台39線公路與臺南縣歸仁鄉○○路○
      段路口時，適有由郭國龍騎乘車牌號碼YEU－681重型機車
      ，搭載上訴人，沿長榮路二段由西往東方向駛來。被上訴
      人因而煞車不及，遂於上開路口撞及郭國龍所騎乘之重型
      機車，致郭國龍因顱內出血等傷害，經送醫後不治死亡；
      上訴人則受有腹腔出血、脾破裂、肺部挫傷併創傷性血胸
      、氣胸、頭部外傷併臉部及頸部多處擦傷、肢體多處擦傷
      、脾臟撕裂傷併出血性休克、頸椎6-7節骨折併脊髓挫傷
      、疑蜘蛛膜下腔及硬腦膜下出血、左側氣胸、右臂神經叢
      損傷等導致肢體障礙之重傷害。
    (二)被上訴人因本件過失致人於死案件經本院刑事庭以97年度
      交上易字第675號判處被上訴人有期徒刑6個月，如易科罰
      金，以1,000元折算1日確定在案。
    (三)上訴人支出醫療費用，扣除汽車強制保險理賠後之金額，
      被上訴人願意負擔。
    (四)被上訴人已支付上訴人一萬元。
（二）爭執事項：
    (一)本件車禍之發生被上訴人是否有過失？上訴人是否得向被
      上訴人請求侵權行為損害賠償？
    (二)訴外人郭國龍騎乘機車並搭載上訴人，郭國龍是否與有過
      失？如有，上訴人因其載送而擴大活動範圍，是否須承擔
      其過失？
    (三)上訴人住院期間及出院後，均由父母照護，上訴人是否仍
      可向被上訴人請求看護費用321,000元（扣除強制險給付
      之看護費用12,000元後，為309,000元）？上訴人是否有
      請求看護費用之必要？若有，依上訴人之身體狀況，合理
      之看護期間為何？
    (四)上訴人主張其勞動能力減損為百分之80，是否有專業醫療
      機構之診斷證明足以佐證？又上訴人現仍為大學在學學生
      ，以25歲為就業之初始年齡及大學畢業生初任月薪27,669
      元計算賠償金額，是否合理？
    (五)依被上訴人之工作狀況及經濟能力，上訴人請求150萬元
      （扣除強制險殘廢給付55萬元後，為95萬元）之精神慰撫
      金是否過高？
五、本院判斷：
（一）本件車禍之發生被上訴人是否有過失？上訴人是否得向被
      上訴人請求侵權行為損害賠償？
    (一)上訴人主張伊於前開時地遭被上訴人駕駛之自小客車撞及
      ，受有重傷害，被上訴人因本件過失致人於死案件經本院
      刑事庭以97年度交上易字第675號判處有期徒刑6個月確定
      在案，業為被上訴人所不爭，詳如兩造不爭執事項(一)(二)所
      載，並經本院依職權調閱該刑事案件偵審全卷查核無訛，
      自屬真實。
    (二)被上訴人雖否認其有過失，惟依該刑事案件偵審卷證資料
      ，足可認定被上訴人就本件車禍之發生，應有過失：
    1.上訴人於臺南地方法院96年度交易字第148號審理中證稱
      ：「肇事當日被害人郭國龍騎乘機車，行經長榮路2段路
      口一、二十公尺時，我注意到前方之號誌（路口接近上訴
      人之號誌，非對向路口較遠之號誌）為綠燈。」、「（你
      當時有無注意到被上訴人行向的號誌？）我有瞄到他的行
      向是紅燈。」、「（何時瞄到？）看綠燈時，同時看一下
      對向紅燈。」等語（見臺南地方法院96年度交易字第148
      號刑事卷第73、74頁）。
    2.本院刑事庭法官於97年11月27日實地勘驗結果，駕駛人在
      前方均可看到紅綠燈，尤其在晚上10時50分許（即本案肇
      事之時間）紅綠燈特別明顯等情，並有本院97年度交上易
      字第675號97年11月27日勘驗筆錄足稽（附97年度交上易
      字第675號卷第73頁）。且據上訴人於晚上10時50分許到
      現場拍攝紅綠燈之照片一紙（附同卷89頁）觀之，當時確
      能清晰看到前方之紅綠燈號誌，由此足證上訴人證述事故
      發生時其確實看到前方交通號誌係綠燈，被上訴人當時係
      闖紅燈等情，應非子虛。上訴人於臺南地方法院96年度交
      易字第148號刑事案件審理時，經詢問其所看見路口之號
      誌位置時，上訴人證稱：「（你看到的紅燈於你行向的何
      位置？）應該是我的右邊。」、「燈號位於我的右前方」
      等語（見臺南地方法院96年度交易字第148號刑事卷第74
      頁），與肇事現場實際狀況完全相同，此亦有顯示被害人
      行車路口號誌所在位置之肇事現場照片可稽（見警卷第19
      頁上方照片），依此肇事前號誌位置陳述觀之，上訴人之
      供詞前後一致並無矛盾，應可採信。被上訴人抗辯：上訴
      人於臺南地方法院調查紅綠燈問題時，上訴人都不清楚紅
      綠燈設置地點，如何知道她們沒有闖紅燈，而指被上訴人
      闖紅燈云云，然如前所載，上訴人就其行向燈號已為確實
      之指述，被上訴人之抗辯要非可採。
    3.被上訴人固於臺南地方法院96年度交易字第148號準備程
      序中供稱：「我經過肇事路口時是綠燈。」（見該案卷第
      18頁）。惟被上訴人經詢問其所看見路口之號誌位在其小
      客車何處時，答稱：「號誌是在我這個路口（非對向路口
      ）的左前方約11點鐘的位置。」（同卷第80頁，該案地方
      法院判決正本第4頁第10、11行亦引用被上訴人該項陳述
      ），此與肇事現場實際狀況不同，該號誌實際位置係在被
      上訴人駕駛方向之正中央上方，即其正前方12點鐘方向，
      並非被上訴人所稱之左前方11點鐘方向，此有顯示被上訴
      人行車路口號誌所在位置之肇事現場照片（見警卷第18頁
      上方照片）可資比對，足證被上訴人所辯伊經過肇事路口
      時是綠燈云云，不可採信。反觀上訴人就其行向燈號為綠
      燈已為如上之確實證述，依兩造就肇事前號誌位置陳述觀
      之，足徵上訴人就被上訴人有闖紅燈之過失行為，已盡其
      舉證責任，則被上訴人有闖紅燈之行為，應堪認定。
    4.被上訴人於警詢中供稱：「我肇事當時時速70-80公里。
      」（見刑事卷中之警卷第3頁）；於檢察官偵查中供稱：
      「當時車速70、80公里。我承認有超速。」（見96年度偵
      字第7508號卷，第7、19頁）；於刑事第一審供稱：「（
      法官問：對於公訴意旨稱，你有疏未注意左右來車，及高
      於限速70公里超速行駛之疏失，有何意見？）是因為有高
      架橋擋住我的視線，所以我沒有看到；其餘無意見（即當
      時限速高於每小時70公里）。」「我當時車速約7、80公
      里，是70或80我沒有注意那麼清楚。」等語（見臺南地方
      法院96年度交易字第148號卷第18頁、第81頁），於本院
      刑事庭勘驗時亦供稱我當時車速之時速約70至80公里等情
      （見本院97年度交上易字第675號卷73頁），其供述前後
      一致互核相符，並無矛盾，當可採信。依被上訴人上開供
      述以觀，可證明被上訴人肇事當時，確有超越當地限速每
      小時70公里之違規行為。
    5.按行車速度，依速限標誌或標線之規定，無速限標誌或標
      線者，行車時速不得超過50公里，汽車行駛時，駕駛人應
      注意車前狀況，並隨時採取必要之安全措施，道路交通安
      全規則第93條第1項第1款、第94條第3項分別定有明文。
      查本件車禍當時天候晴、夜間無照明、路面無缺陷、無障
      礙物，行車速限為70公里，有前揭道路交通事故調查報告
      表(一)(二)附刑事警卷第18至20頁可稽，被上訴人駕駛汽車自
      應遵守上述交通法規所揭示之注意義務，依當時情形亦無
      不能注意之情事，竟疏未注意，於行經上開交叉路口時，
      超速闖越紅燈，並未充分注意車前狀況及左右來車，作隨
      時停車之準備等必要安全措施以致肇事等情，暨由現場照
      片及事故現場圖顯示：撞擊發生後，被上訴人之自小客車
      無煞車痕，復參以其亦坦認：「（車禍發生前，你有無看
      見對方機車？）沒有，是被撞倒後才知道發生車禍。」、
      「我沒有看到被害人，是我的車頭左前保險桿撞擊到被害
      人車頭撞擊後向後刮。」等語（見刑事警卷3頁，臺南地
      方法院96年度交易字第148號卷第19頁），其就本件車禍
      之發生顯有過失，應甚明確。
    (三)上訴人因本件系爭車禍事故致受有腹腔出血、脾破裂、肺
      部挫傷併創傷性血胸、氣胸、頭部外傷併臉部及頸部多處
      擦傷、肢體多處擦傷、脾臟撕裂傷併出血性休克、頸椎6-
      7節骨折併脊髓挫傷、疑蜘蛛膜下腔及硬腦膜下出血、左
      側氣胸、右臂神經叢損傷等導致肢體障礙之重傷害，有診
      斷證明書在卷可憑（見臺灣臺南地方法院檢察署96年度調
      偵字第909號卷第10、11、12頁），並經本院依職權函查
      國立成功大學醫學院附設醫院之診療資料摘錄表附卷可按
      （見本院卷第95頁該院函及次頁之診療資料摘錄表），復
      為被上訴人所不爭，堪信為真，足證被上訴人上開過失行
      為與上訴人所受上開傷害結果間，具有相當之因果關係，
      應堪認定。
    (四)按因故意或過失，不法侵害他人之權利者，負損害賠償責
      任；又不法侵害他人之身體或健康者，對於被害人因此喪
      失或減少勞動能力，或增加生活上之需要時，應負損害賠
      償責任；而汽車、機車或其他非依軌道行駛之動力車輛，
      在使用中加損害於他人者，駕駛人應賠償因此所生之損害
      ；另不法侵害他人之身體、健康、名譽、自由、信用、隱
      私、貞操，或不法侵害其他人格法益而情節重大者，被害
      人雖非財產上之損害，亦得請求賠償相當之金額，民法第
      184條第1項前段、第193條第1項、第191條之2前段、第19
      5條第1項前段及第196條分別定有明文。上訴人之身體權
      、健康權既因被上訴人之過失不法侵害行為而生損害，自
      應由被上訴人負侵權行為損害賠償之責任。
（二）訴外人郭國龍騎乘機車並搭載上訴人，郭國龍是否與有過
      失？如有，上訴人因其載送而擴大活動範圍，是否須承擔
      其過失？
      被上訴人雖辯稱：上訴人搭乘被害人郭國龍騎乘之機車，
      而郭國龍就系爭車禍之發生，亦與有過失，上訴人藉由郭
      國龍之載送而擴大其活動範圍，自應承擔郭國龍之過失云
      云。惟查：依道路交通事故調查表、現場圖及車禍後警員
      於現場拍攝之照片29紙（見警卷第15至32頁），及上訴人
      於本院刑事庭之證述、上訴人於夜間至事故現場拍攝之照
      片、本院刑事庭勘驗結果等證據資料（勘驗筆錄、本院刑
      事庭審判筆錄、上訴人於夜間至事故現場拍攝之照片等，
      附本院97年度交上易字第675號刑事卷第73、74頁、第94
      、95頁、第89、90頁）參互以觀，足以認定被上訴人行經
      事故發生地點時闖紅燈為肇事原因，故路權之歸屬本屬沿
      長榮路二段由西往東直行之郭國龍及上訴人，而上訴人於
      本院刑事庭審理中陳稱：「（你何時看到對方車道是紅燈
      ？）我先看完我們車道路口前方的綠燈，再看對方由北往
      南車道的紅燈。」、「還沒經過路口，在未過斑馬線前可
      以看到對方由北往南車道的紅燈」等語在卷，顯然郭國龍
      基於其通常駕駛經驗，在客觀上就被上訴人違規闖紅燈之
      突發狀況，已難有預見之可能及認識，自難認其有何未注
      意車前狀況之過失。被上訴人就本件車禍事故之發生確應
      負完全過失責任。本院刑事庭亦同此認定，並依過失致死
      罪（包括過失致郭國龍於死及過失傷害上訴人致重傷），
      判處被上訴人有期徒刑六月確定，有本院97年度交上易字
      第675號刑事判決書一份附本院卷第12頁可考。是以被上
      訴人辯稱郭國龍就本件車禍之發生亦有過失，不足採信。
      郭國龍就本件車禍之發生既無過失，被其搭載之上訴人自
      無承擔其過失之可言。
（三）上訴人本於侵權行為之法律關係，請求被上訴人應賠償其
      因受有前揭傷害所造成之損失，既屬有據，則上訴人請求
      之損害賠償金額是否合理、適當及於法有據？自有加以審
      酌之必要，茲分述如下：
    (一)醫療費用：
    1.上訴人主張其因本件車禍受傷，至「國立成功大學醫學院
      附設醫院」、「高雄長庚醫院」、「高雄市立小港醫院（
      委託高雄醫學大學經營）」等急診、住院及治療時，支出
      醫療費用94,125元，其提出之醫療費用收據等影本附本院
      卷為憑，並已受領強制汽車責任保險之醫療給付31,755元
      （即13,820元＋17,935元，見上訴人提出附本院卷第67頁
      之準備書狀、第76頁強制汽車保險給付理算明細表、77頁
      兆豐產物保險股份有限公司出險簽核報告表），現尚有醫
      療費用62,370元未受償（94,125－13,820－17,935＝62,3
      70）云云。被上訴人則表明上訴人已支付而扣除汽車強制
      保險理賠之醫療費用，伊願意負擔云云。
    2.按全民健康保險法第82條規定：「保險對象因汽車交通事
      故，經本保險提供醫療給付者，本保險之保險人得向強制
      汽車責任保險之保險人代位請求該項給付。」全民健康保
      險法為保險法之特別法，依特別法優於普通法之原則，全
      民健康保險法第82條應優先於保險法第135條、第103條之
      規定而為適用。從而全民健康保險之被保險人因汽車交通
      事故，經全民健康保險提供醫療給付者，全民健康保險之
      保險人自得向強制汽車責任保險之保險人代位請求該項給
      付。而依強制汽車責任保險法第30條規定，於該範圍內，
      加害人或強制汽車責任保險之被保險人之損害賠償責任即
      因而解免，全民健康保險被保險人對於加害人之損害賠償
      請求權亦因而喪失，最高法院著有88年度台上字第353號
      判決可資參照。故上訴人所得請求之醫療費用應扣除健保
      給付之金額，亦即應以上訴人實際自付者為限。經本院核
      算上訴人所提出之醫療費用單據，上訴人支出之醫療費用
      ，不含健保給付之金額應為84,635元（見本院卷第132至
      153頁，其中第134頁正反兩面之慈慧堂中藥房12,000收
      據各一份，係同一張影印兩次；第150頁下端華德中醫
      診所50元收據與同頁上端之費用明細負擔50元，係同一次
      就醫之同筆費用，以上二者均只能計算一次，不得重覆計
      算，亦即共12,050元），而非其所主張之94,125元。
      上訴人主張其不含健保給付之醫療費用為94,125元云云，
      應屬誤算。
    3.次按「被保險汽車發生汽車交通事故，受益人得在本法規
      定之保險金額內，直接向保險人請求保險金。」「保險人
      依本法規定給付之保險金，視為加害人或被保險人損害賠
      償金額之一部分，加害人或被保險人受賠償請求時，得扣
      除之。」強制汽車責任保險法第28條及第30條分別定有明
      文。因叔於該強制汔車保險賠償金之範圍內，加害人或強
      制汽車責任保險之被保險人之損害賠償責任即因而解免。
      易言之，保險人得代位行使被保險人對於加害人之損害賠
      償請求權時，被保險人即不得再向加害人請求損害賠償。
      經查被上訴人因本件車禍已受領強制汽車責任保險之醫療
      給付共31,755元（即13,820元＋17,935元），上訴人主張
      自其應受之賠償額中扣除，應屬可取。經扣除後，上訴人
      得請求被上訴人賠償之醫療費用應為52,880元（84,635－
      31,755＝52,880），逾此部分之請求，即屬無理由，不應
      准許。
    (二)看護費用：
    1.上訴人主張：其因本件車禍送至台南市立醫院急診，因病
      情嚴重，轉診至成功大學醫學院附設醫院加護病房住院治
      療，其後再轉院至高雄長庚醫院，然因高雄長庚醫院當時
      已無健保病床，無奈先出院在家療養，但因傷勢嚴重遲未
      好轉，在醫院回診復健及在家照護，期間日常生活因無法
      自理仍需專人照顧云云。被上訴人則抗辯：上訴人於住院
      及出院之照護並非雇請專業醫護人員予以輔助，該看護工
      作均係由上訴人之父母代為照護，家庭成員間本即存有相
      互扶持照料之義務，故上訴人不得請求云云。
    2.按親屬代為照顧被害人之起居，固係基於親情，但親屬看
      護所付出之勞力並非不能評價為金錢，雖因二者身分關係
      而免除被害人之支付義務，惟此種基於身分關係之恩惠，
      自不能加惠於加害人。故由親屬看護時雖無現實看護費之
      支付，仍應認被害人受有相當於看護費之損害，得向上訴
      人請求賠償，始符公平原則（最高94年台上字第1543號裁
      判意旨參照）。上訴人抗辯被上訴人係由其父母照顧，不
      得請求看護費云云，自不足採。上訴人因系爭車禍事故所
      受傷害，客觀上有須人照護生活起居者，縱係由親屬看護
      ，仍得向被上訴人請求賠償相當看護費用之損害。
    3.查上訴人受有上揭傷害，於96年5月4日送台南市立醫院急
      救，同月5日至成功大學醫學院附設醫院住院治療，經緊
      急脾臟切除手術後，於96年5月21日轉至高雄長庚醫院，
      因長庚醫院無健保病床，而於同月22日返家療養照護，有
      上訴人所提之台南市立醫院診斷證明書、成功大學醫學院
      附設醫院96年5月21日之診斷證明書、高雄長庚醫院醫療
      費用收據可查（依序附本院卷第78頁、121頁、136頁）。
      又小港醫院98年4月28日高醫港祕字第0980000607號函覆
      本院（見本院卷第97頁）稱：上訴人自96年6月7日始於該
      院追蹤治療，經評估檢查後，上訴人經訓練3個月內對於
      日常必須之能力（如餵食、穿衣、行走等）應可自理等語
      。顯見上訴人於住院、復健期間，既受有上開傷害，其行
      動自有不便，需有他人隨身看護之必要，堪予認定。
    3.本院參酌一般國民經濟水平及一般市場行情，認全天看護
      之看護費用以每日2,000元，半日1,000元為適當。上訴人
      自96年5月5日起至96年6月6日止之住院期間及因傷勢嚴重
      在家療養期間需專人全日看護，由上訴人之父母代為照顧
      生活起居，共33日，以看護費每日2,000元計算，看護費
      用66,000元，自屬有據，應予准許。至於上訴人請求復健
      期間之看護費用，因上訴人自承96年6月7日可下床行走並
      開始接受復健（至小港醫院復健，見本院卷第172頁。上
      訴人主張96年6月8日始至該院復健治療，並非正確。）且
      本院依據小港醫院前揭函覆本院之內容：上訴人自96年6
      月7日至該院復健，其經訓練3個月後對於日常生活必須之
      能力應可自理等情，認為上訴人請求復健期間之看護費用
      應自96年6月7日起至96年9月6日止，3個月共計92日，每
      日以1,000元計算，合計92,000元，應予准許。是上訴人
      請求看護費用在158,000元（66,000元＋92,000元）範圍
      內，為有理由，應予准許，超過部分則應予駁回。
    (三)減少勞動能力損失：
    1.上訴人主張按行政院96年4月16日發布之初次踏入工作職
      場者之薪資統計，大學畢業生從事運輸、倉儲及通信業之
      每月薪資約27,669元，以上訴人延遲至25歲始就業計算，
      尚有40年之勞動年數，且依殘廢等級第7級喪失或減少勞
      動能力之比率為69.21％，主張其得請求減少勞動能力之
      損失為5,126,597元云云。被上訴人則抗辯：上訴人主張
      以初任月薪27,669元計算其每月之月薪，實顯率斷，且上
      訴人如何證明其初任年齡自何時起算，均無佐證，何況現
      今失業率攀升，大學畢業生工作難覓，其請求不合理云云
      。
    2.查上訴人76年3月2日出生，今年甫自長榮大學航運管理學
      系畢業，本件事故發生前，為大學在學學生，身心健康，
      且在該校打工，有稅務電子閘門財產所得調件明細表、長
      榮大學學生證在卷可稽（見本院卷第45、至49頁、第85頁
      ），可見上訴人若未發生本件事故，其應有正常之工作能
      力。上訴人因本件車禍受傷，在成大醫院住院治療，並做
      緊急脾臟切除術，另至高雄市立小港醫院持續接受復健治
      療，惟迄今其右肩及肘關節仍遺留顯著障礙，有成大醫院
      診斷證明書一紙、小港醫院診斷證明書二紙附本院卷第12
      1頁至123頁可憑。上開小港醫院97年7月25日診斷書記載
      ：「該患者（按指上訴人）因右臂神經叢損傷致肩關節肌
      力為五分之一，右肘曲屈肌力為五分之一，右腕關節肌力
      為五分之四，而右肩、肘、腕關節被動關節活動度皆為正
      常，目前仍存顯著運動障礙。」暨同院98年2月23日診斷
      書記載：「該患者（按指上訴人）因右臂神經叢損傷，目
      前右肩及肘關節仍遺留顯著障礙。」可見上訴人之右肩關
      節及肘關節所餘肌力均只剩五分之一，喪失生理運動範圍
      五分之四，符合強制汽車責任保險殘廢給付標準表第99項
      ：「一上肢三大關節中，有二大關節遺存顯著運動障害者
      （顯著運動障害，係指喪失生理運動範圍二分之一以上）
      。」之規定，屬於殘廢等級之第8等級。另上訴人因本件
      車禍，致脾臟撕裂傷併出血性休克而切除脾臟，亦有上開
      成大醫院診斷證明書可按，符合強制汽車責任保險給付標
      準表之殘廢等級第48項，屬於第9等級，該院98年4月29日
      成附醫外字第0980006402號函所附病患診療資料摘錄表（
      附本院卷第95、96頁）亦同此認定。依強制汽車責任保險
      給付標準第4條第3款規定：「受害人身體遺存障害，同時
      符合第14等級至第1等級間不同身體11大障害系列2項目以
      上時，按其最高殘廢等級再升1等級給與之。」參以上訴
      人已經獲得兆豐產物保險股份有限公司依殘障第7等級殘
      廢理賠55萬元，有兆豐產物保險股份有限公司有車險賠款
      明細表附本院卷第124頁可憑。是以，上訴人身體受傷殘
      廢等級應列為第7等級殘廢。
    3.查「強制汽車責任保險給付標準」對於各等級之殘廢僅訂
      定固定之給付金額，如第7等級殘廢為55萬元是，至於「
      強制汽車責任保險殘廢給付標準表」亦僅訂有殘廢等級認
      定標準，而未如「勞工保險殘廢給付標準表」列有給付標
      準之日數，然強制汽車責任保險給付標準第3條第1項前段
      規定：「受害人因汽車交通事故致身體殘廢，其殘廢程度
      分為15等級」，則與勞工保險殘廢給付標準表將殘廢等級
      分為15等級相同，自可準用。依勞工保險殘廢給付標準表
      規定殘廢等級第1級給付標準為1200日，第7等級給付標準
      為440日，則殘廢第7等級所減少勞動能力比率為36.67％
      【440÷1200＝36.67％】。上訴人雖主張其工作能力喪失
      69.21％云云，考其根據應係依據學者曾隆興博士所著「
      現代損害賠償法論」之見解（見該書85年1月第7版第258
      頁），但此係學者個人之見解，非為實務上之定見，況且
      依該書第258、第259頁亦說明：「第4級至第15級係按體
      力勞動者之標準而擬定，對商人、公務員、教員等智力勞
      動者並不完全適用，仍應斟酌被害人之職業、智能、性向
      等加以適當調整。」職是之故，該見解不能拘束本院。本
      院審酌上訴人係女性，日後工作非著重體力性工作，故認
      定上訴人減少之工作能力為36.67％，應屬合理。
    4.被上訴人於98年5月20日本院準備程序中，就本院詢以：
      「關於殘障等級，上訴人主張因車禍急診治療、脾臟緊急
      摘除，符合強制汽車責任保險給付標準表之殘廢等級第48
      項第9等級。又復健治療上訴人右肩及肘關節仍遺留顯著
      障礙，屬於殘廢等級第95項第8等級之障害，依強制汽車
      責任保險給付標準第4條第3款規定；受害人身體遺存障害
      ，同時符合第14等級至第1等級間不同身體11大障害系列2
      項目以上時，按其最高殘廢等級再升1等級給與之。被上
      訴人有何意見？」被上訴人答以：「沒有。」錄供在卷可
      稽。況且上訴人受傷之殘廢等級暨減少勞動能力之比率若
      干，至為明確，業如前述。被上訴人遲至98年7月31日始
      具調查證據聲請狀，請求向成大醫院、高雄長庚醫院、小
      港醫院等調取上訴人病歷資料，並函請奇美醫院鑑定上訴
      人殘廢等級暨減少勞動能力之比率云云，徒增勞費而已，
      其請求調查上開證據，並無必要，附此敘明。
    5.上訴人76年3月2日出生，其於96年5月4日車禍事故發生時
      ，年方20歲又2月有餘，迄至勞動基準法第54條規定之強
      制退休年齡65歲時止，尚有45年之勞動年齡。上訴人今年
      六月甫自長榮大學航運管理學系畢業，年紀方滿22歲，其
      主張於25歲開始就業，至65歲退休止，有40年之勞動年數
      ，應屬合法，堪予採信。又查上訴人所學為航運管理，有
      其長榮大學學生證影本附本院卷第85頁為憑，學以致用，
      當以從事運輸業為常態。上訴人於求學時，即在儒林國際
      文教事業股份有限公司、高雄市立遠東升學文理短期補習
      班、長榮大學等打工，有稅務電子閘門財產所得調件明細
      表附本院卷第45至50頁為證，並取得中華民國水上救生協
      會救生員資格，有該協會救生員證附本院卷第83頁可憑，
      足見上訴人係一勤奮向上、積極進取之青年，並具有優越
      工作能力，原可獲致良好之職位，前途一片光明，要毋庸
      疑。上訴人主張依據行政院勞工委員會之初入職場者之薪
      資統計表（見本院卷第86頁），其中大學畢業生運輸類初
      任人員每人經常性薪資每月27,669元，保留每年薪資調整
      率（通貨膨脹）之變數，僅以該每月27,669元做為其請求
      將來薪資數額之依據，核屬公允。
    6.被上訴人雖抗辯：現今國內失業率攀升，大學畢業生普遍
      技職難覓，上訴人現無工作收入，上訴人據以上揭統計數
      據予以請求，顯有不合理之處云云。惟按「身體或健康受
      侵害，而減少勞動能力者，其減少及殘存勞動能力之價值
      ，不能以現有之收入為準，蓋現有收入每因特殊因素之存
      在而與實際所餘勞動能力不能相符，現有收入高者，一旦
      喪失其職位，未必能自他處獲得同一待遇，故所謂減少及
      殘存勞動能力之價值，應以其能力在通常情形下可能取得
      之收入為標準。」「被害人因身體健康被侵害而喪失勞動
      能力所受之損害，其金額應就被害人受侵害前之身體健康
      狀態、教育程度、專門技能、社會經驗等方面酌定之，不
      能以一時一地之工作收入為準。」最高法院著有61年台上
      字第1987號、63年台上字第1394號判例可資遵循。目前景
      氣低迷謀職不易，固屬實在，而上訴人現甫出大學校門，
      或許不能馬上進入職場取得優良職位，然其再經兩三年之
      磨練，累積技能及經驗，再參以其勤奮向上、積極進取之
      精神，應能獲得每月27,669元以上之薪資。被上訴人此部
      分之抗辯尚無可採。
    7.依上計算上訴人每年得請求減少勞動能力之損失為121,75
      5元【計算公式：27,669×12×36.67％＝121,755】，並
      以40年為計算基數，經預扣中間利息後之金額為2,716,26
      7元【計算公式：年息5％、複式霍夫曼計算法、第一年不
      扣除中間利息，121,755×22.00000000（此為40年之霍夫
      曼係數）＝2,716,267（小數點以下四捨五入）】，是上
      訴人請求減少勞動能力之損害在2,716,267元範圍內，應
      予准許，超過部分則應予駁回。
    (四)精神慰撫金：
    1.按慰藉金之賠償以人格權遭受侵害，使精神上受有痛苦為
      必要，至其核給之標準固與財產上損害之計算不同，惟非
      不可斟酌雙方身分、資力與加害程度，及其他各種情形核
      定相當之數額，換言之，以人格權遭遇侵害，受有精神上
      之痛苦，而請求慰藉金之賠償，其核給之標準，須斟酌雙
      方之身分、資力與加害程度及其他各種情形核定相當之數
      額。且所謂「相當」，應以實際加害情形與其名譽影響是
      否重大及被害人之身分、地位與加害人之經濟情況等關係
      定之（最高法院47年台上字第1221號及同院51年台上字第
      223號判例參照）。
    2.上訴人確因被上訴人之過失行為，使其身體多處受傷，進
      出醫院多次治療、複診及復健，其身體健康確受影響，已
      如前述，顯見彼時上訴人所受之傷勢非輕，衡情其精神及
      身體上確受有相當痛苦，當不言可喻。從而本件上訴人本
      於侵權行為之法則，請求被上訴人應賠償其非財產上之損
      失，自屬有據。
    3.經審酌上訴人事故發生時係20餘歲少女（76年3月2日出生
      ），就讀長榮大學，正值荳蔻年華，受此傷害，日後須經
      長期治療，工作必不穩定，須時常請假影響收入等，心情
      必甚為痛苦。且其腹部因開刀留下長且明顯的疤痕，更令
      上訴人無法從事熱愛之水上運動，此等悲慘情狀對上訴人
      造成之生理、心理創傷更難以回復，亦有其提出之照片附
      本院卷可憑。上訴人名下無汽車、不動產等財產，僅有在
      儒林國際文教事業股份有限公司、高雄市立遠東升學文理
      短期補習班、長榮大學等打工所得箋箋之數，有稅務電子
      閘門財產所得調件明細表附本院卷第45至50頁可證。被上
      訴人現年32歲（66年6月12日出生），高職畢業之教育程
      度，94年度薪資所得為468,676元，其他所得為1,111元，
      95年度薪資所得為488,133元，其他所得為3,096元，96年
      度薪資所得為587,777元，其他所得為11,096元，現仍任
      職路竹鄉新益工廠股份有限公司，名下無不動產，且已因
      本件事故需給付被害人郭國龍之家屬410萬元之損害賠償
      ，經濟狀況並非富裕等情，有稅務電子閘門財產所得調件
      明細表、被上訴人98年3月份薪資表、調解筆錄在卷可稽
      （見本院卷第51至56頁、第157頁、158頁、本院97年度交
      上易字第675號刑事卷第4頁）。故本院認上訴人請求精神
      慰撫金，以80萬元為適當，逾此之請求，則屬過高，不應
      准許。
    (五)總計損害賠償金額：
      依上所述，本件上訴人所得請求之金額為3,727,147元（
      醫療費用52,880元＋看護費用158,000元＋減少勞動能力
      損失2,716,267元＋精神慰撫金800,000元＝3,727,147元
      ）。
（四）上訴人已受領之強制汽車第三人責任險理賠金及被上訴人
      業已給付之金錢，應自其得請求之金額中扣除：
    (一)查上訴人因本件損害，業已受領之強制汽車第三人責任險
      理賠金，除前述（三）之(一)醫療費用部分，已扣除醫療給
      付31,755元者外，尚有看護費用12,000元、殘廢給付550,
      000元，共計562,000元尚未扣除，有上訴人提出附本院卷
      第76頁強制汽車保險給付理算明細表、77頁兆豐產物保險
      股份有限公司出險簽核報告表，及被上訴人提出附本院卷
      第160頁、161頁兆豐產物保險股份有限公司車險理賠計算
      書各一份為證，並為兩造所不爭。揆諸前述（三）之(一)之
      3.有關醫療費用扣除強制汽車責任保險理賠金說明，此部
      分金額自應視為被上訴人賠償金額之一部而予以扣除，上
      訴人亦表明願予扣除。
    (二)本件車禍發生後，被上訴人業已給付上訴人10,000元，亦
      為上訴人所自認，則被上訴人給付之10,000元，亦應自上
      訴人得請求之金額中扣除。
    (三)上訴人原所得請求之金額3,727,147元經扣除上開金額後
      ，上訴人僅能請求3,155,147元（3,727,147－562,000－
      10,000＝3,155,147）。
    (四)至於被上訴人主張另有一筆屬於健保給付之158,032元亦
      應扣除部分，由於本院核算醫療費用單據時，即以上訴人
      自行負擔金額計算之，不包含健保給付之部分，故該部分
      不得再予以扣除，併此敘明。
（五）按遲延之債務，以支付金錢為標的者，債權人得請求依法
      定利率計算之遲延利息，民法第233條第1項前段定有明文
      。又按給付無確定期限者，債務人於債權人得請求給付時
      ，經其催告而未為給付，自受催告時起，負遲延責任。其
      經債權人起訴，或依督促程序送達支付命令者，與催告有
      同一之效力，民法第229條第2項亦定有明文，是以起訴狀
      繕本之送達代替催告者，債務人雖於受催告之日起即負遲
      延責任，惟法定遲延利息之給付期間，既係以「日」定期
      間，參諸民法第120條第2項規定，其始日（即催告日）自
      不算入，是債務人所負遲延利息給付義務之起算日，自應
      自起訴狀繕本送達之翌日起算至明。又應付利息之債務，
      其利率未經約定，亦無法律可據者，週年利率為百分之五
      ，亦為同法第233條第1項及第203條所明定。查上訴人請
      求被上訴人賠償之金額，並未定有給付之期限，則上訴人
      請求自第一審刑事附帶民事訴訟起訴狀繕本送達被上訴人
      翌日（即自97年1月30日，見原審97年度交附字第5號卷第
      1頁）起至清償日止，按週年利率百分之五計算之利息，
      並未逾上開規定之範圍，自無不合，洵屬正當。
（六）綜上所述，上訴人本於侵權行為損害賠償之法律關係，請
      求被上訴人給付3,155,147元及自97年1月30日起至清償日
      止，按週年利率百分之五計算之利息，為有理由，應予准
      許。逾此所為請求，為無理由，應予駁回。
六、原審就上開應准許部分，為上訴人敗訴之判決，自有未洽，
    上訴意旨就此部分指摘原判決不當，求予廢棄改判，為有理
    由，爰判決如主文第二項所示。至於上訴人之請求不應准許
    部分，原審為上訴人敗訴之判決，經核於法並無不合，上訴
    意旨求予廢棄改判，為無理由，應駁回其上訴。
七、據上論結，本件上訴為一部有理由，一部無理由，依民事訴
    訟法第450條、第449條、第78條及第79條，判決如主文。
中    華    民    國    98    年    8    月     18    日
                  民事第一庭    審判長法  官  林金村
                                      法  官  張世展
                                      法  官  蘇清恭
上為正本係照原本作成。
如對本判決上訴，須於判決送達後20日內向本院提出上訴狀，未
表明上訴理由者，應於上訴後20日內，向本院提出理由書（須附
繕本）。依法須繳納裁判費並應委任律師為訴訟代理人，始得上
訴。
中    華    民    國    98    年    8    月     18    日
                                      書記官  陳昆陽
【附記】
民事訴訟法第466條之1：
(1)對於第二審判決上訴，上訴人應委任律師為訴訟代理人。但上
  訴人或其法定代理人具有律師資格者，不在此限。
(2)上訴人之配偶、三親等內之血親、二親等內之姻親，或上訴人
  為法人、中央或地方機關時，其所屬專任人員具有律師資格並
  經法院認為適當者，亦得為第三審訴訟代理人。
民事訴訟法第466條之2：
  上訴人無資力委任訴訟代理人者，得依訴訟救助之規定，聲請
  第三審法院為之選任律師為其訴訟代理人。


司法院資訊處製作；財團法人民間司法改革基金會備份。
